【裁判字號】    98,毒抗,383
【裁判日期】    980415
【裁判案由】    聲請觀察勒戒
【裁判全文】
臺灣高等法院臺中分院刑事裁定         98年度毒抗字第383號
抗  告  人  臺灣苗栗地方法院檢察署檢察官
被      告  甲○○
上列抗告人因被告聲請觀察勒戒案件，不服臺灣苗栗地方法院中
華民國98年2月27日裁定（98年度毒聲字第23號），提起抗告，
本院裁定如下：
    主  文
抗告駁回。
    理  由
一、本件抗告意旨略以：
（一）原審駁回聲請觀察勒戒之理由略以：被告甲○○（下稱被
      告）本件犯行雖距第1、2次施用毒品經觀察勒戒執行完畢
      之日後已逾5年，惟其既曾於第1次施用毒品後，於5年內
      再施用毒品而受觀察、勒戒，已非屬「初犯」，揆諸前揭
      最高法院決議意旨，不符該條例第20條第3項「5年後再犯
      」之規定，應依同條例第23條第2項及第10條之規定予以
      追訴處罰，不應再令其入勒戒處所觀察、勒戒，而駁回本
      件觀察勒戒之聲請。
（二）按毒品危害防制條例係於民國（下同）92年7月9日修正公
      布，自93年1月9日施行，修正後之毒品危害防制條例第20
      條第3項明定觀察、勒戒或強制戒治執行完畢釋放後，5年
      後再犯第10條之罪者，適用本條前2項之規定（即適用初
      犯之規定，先經觀察勒戒、強制戒治之程序），而該項法
      條修正理由為「（一）現行條文規定再犯之界定時點為第
      一次犯後經不起訴之處分或不付審理之裁定，如受觀察、
      勒戒人或受強制戒治人於出所後、不起訴處分或不付審理
      裁定前旋即再次施用毒品，若非屬再犯，顯不合理，且現
      行法律適用上引發諸多爭議，爰將再犯之界定時點修正為
      觀察勒戒或強制戒治執行完畢釋放，以杜紛爭。（二）觀
      察、勒戒或強制戒治後5年後再犯者，顯見前所實施之觀
      察、勒戒或強制戒治已足以遮斷其施用毒品之癮，為期自
      新及協助其斷除毒癮，對此5年後再犯者爰明定仍適用初
      犯之規定，先經觀察勒戒、強制戒治之程序。」是，修正
      毒品危害防制條例就「初犯」及「5年後再犯」施用毒品
      案件，設有追訴條件限制，即初犯施用毒品案件，經觀察
      、勒戒或強制戒治釋放後，5年內均無施用毒品之行為，
      因認其前所實施之觀察、勒戒及強制戒治等冶療程序已足
      遮斷毒癮，是5年後若再犯施用毒品案件，應適用初犯之
      規定，重行施以觀察、勒戒及強制戒治等治療程序。至經
      觀察、勒戒或強制戒治執行完畢釋放後「5年內再犯」者
      ，因其再犯率甚高，原實施之觀察、勒戒及強制戒治既已
      無法收其實效，爰依法追訴或裁定交付審理。故施用第一
      、二級毒品者，除曾經觀察、勒戒或強制戒治執行完畢後
      5年內再犯之情形外，均仍得適用以保安處分代替刑事追
      訴程序之規定，並不限於初犯施用毒品者。則初犯施用毒
      品罪後，於5年內第2次再犯，因時值毒品危害防制條例修
      正公布施行後，始第3次 (或第3次以上)再犯且其行為時
      距第2次再犯而經觀察、勒戒或強制戒治執行完畢釋放後5
      年內未曾再犯之情形以觀，核與初犯經保安處分執行完畢
      釋放後「5年內再犯」者，其再犯率高，原實施之觀察、
      勒戒及強制戒治已無法收其實效之情形則迥不相侔，而與
      「5年後再犯」者，已收5年遮斷效之情形相同，本於上開
      對具治療成效之病患性毒品犯，期能藉由強制治療之保安
      處分戒除其身、心癮之立法本旨，自應認與5年後再犯之
      情形相同。仍適用以保安處分代替刑事訴追之規定。是被
      告所為施用毒品犯行，距相鄰之前次施用毒品案件經「觀
      察、勒戒或強制戒治」等治療程序執行完畢已逾5年，自
      應適用現行毒品危害防制條例第20條第3項「觀察、勒戒
      或強制戒治執行完畢釋放後，5年後再犯第10條之罪者，
      適用本條前2項之規定」；又5年期間之計算，應解為相鄰
      之前後2次施用毒品時間之間隔而言，非可飛躍自初次施
      以觀察、勒戒或強制戒治後起算該5年期間，最高法院95
      年度台非字第65號、96年度台非字第123號及97年度台非
      字第320號判決意旨可資參照。
（三）又基於下列理由，如施用毒品之人前有數次觀察、勒戒或
      強制戒治執行完畢釋放之情形時，現行毒品危害防制條例
      第20條第3項及第23條第2項「觀察、勒戒或強制戒治執行
      完畢釋放」應係指最後l次之觀察、勒戒或強制戒治執行
      完畢釋放時：
    １、從法條文義而言，如此解釋完全符合法條文義，蓋法條
        既僅規定「觀察、勒戒或強制戒治執行完畢釋放後」，
        文義上自無法排除其依當時有效之法律所進行之觀察、
        勒戒或強制戒治。
    ２、從立法經過觀之，原行政院修正草案條文固將第20條第
        1項修正為「『初』犯第10條之罪者‧‧‧」、第3項修
        正為「‧‧‧適用本條『初犯』之規定」，但於立法院
        審查會審查時，業經審查會將該條第l項「初」字刪除
        ，並將第3項修正為「‧‧‧適用前二項之規定」，嗣
        於立法院二讀及三讀會時均照審查條文通過（參立法院
        公報第92卷第34期院會紀錄第177、201-219、282-289
        頁），而審查會修正理由為「『初犯』之用語沒有必要
        ，爰回復原條文文字」。可知，行政院於修法時固曾有
        意將觀察、勒戒限於適用「初犯」施用毒品之人，且只
        有「初犯」施用毒品之人經觀察、勒戒或強制戒治執行
        完畢釋放後5年內均未再犯施用毒品犯行，始得依該條
        例第20條第3項再次施予觀察、勒戒，但此業經立法院
        於修法審查時加以修正刪除。是可知，依立法院最後修
        正通過之現行條文，第20條第3項之「觀察、勒戒或強
        制戒治執行完畢釋放」規定，自不以「初犯」後所進行
        者為限，而應包括法律修正前依原規定所進行之各次觀
        察、勒戒或強制戒治，始為正論。至於該條例修正時所
        附之修正理由中雖仍有提及「初犯」之名稱，但此顯係
        行政院原修正條文之修正理由，並非最後立法通過之修
        正理由，此參上開立法院公報第218頁之修法說明欄已
        將審查會刪除「初犯」之修正理由予以增列益明，是援
        引該修正前修法理由中「初犯」之名稱而逕認現行毒品
        危害防制條例第20條第l項所稱觀察、勒戒或強制戒治
        僅限於「初犯」時所為者，恐有誤會，附此敘明。
    ３、再自體系及立法目的觀之，93年l月9日修正施行前後之
        毒品危害防制條例將施用毒品之人視為「病患性犯人」
        之立法精神並未改變，僅是修正前之規定給予施用毒品
        之人多次之治療機會（縱經起訴，亦給予強制戒治之治
        療），而修正後之條文則將治療程序加以簡化為l次。
        但不論施用毒品人受有幾次治療之機會，現行毒品危害
        防制條例修正精神既以「施用毒品人受治療無效」為起
        訴要件，且以「觀察、勒戒或強制戒治執行完畢釋放後
        5年內是否曾再犯施用毒品犯行」為治療是否具有實效
        之法定標準，則其該次施用毒品犯行是否應起訴，自應
        以其前次治療程序是否有效為唯一之判斷基礎，亦即，
        如其前次經依法送觀察、勒戒或強制戒治執行完畢釋放
        後，已逾5年未再施用毒品，不論該次觀察、勒戒或強
        制戒治係第幾次治療，既然有效，則其逾5年後再犯施
        用毒品罪，自應再給予觀察、勒戒之機會；蓋姑不論修
        正前後之立法優劣，修正前之法律既賦予施用毒品人多
        次治療機會（縱於加以刑罰時亦然），無非係希望透過
        治療程序使吸毒之人戒除施用毒品惡習，法律最大之期
        盼是「治療有效」，則國家既基於治療目的依法對施用
        毒品人執行觀察、勒戒或強制戒治，倘施用毒品之人經
        該次觀察、勒戒或強制戒治後，果逾5年未再施用毒品
        ，不正達成法律課予其治療之目的，又豈能因嗣後法律
        修正為僅賦予施用毒品人l次之治療機會，即忽略法律
        修正前第2次以後治療程序之存在及效果；更何況該療
        程於執行時亦已剝奪、限制當事人之自由，當事人犧牲
        自由權接受治療後既有實效，自不容許僅因法律修正後
        之解釋及適用即剝奪其因此取得之權利。（按如此解釋
        ，於被告前經2次觀察、勒戒執行完畢後均經不起訴處
        分《亦即被告因第l次犯施用毒品犯行，經裁定送觀察
        、勒戒執行完畢後，因無繼續施用毒品傾向經不起訴處
        分，於5年內再犯施用毒品案件，經裁定送觀察、勒戒
        執行完畢後，又因無繼續施用毒品傾向再經不起訴處分
        》，而於第2次觀察、勒戒執行完畢釋放5年後再犯施用
        毒品犯行之情形，益見其正確性及合理性，蓋此時如僅
        因被告於第l次觀察、勒戒執行完畢釋放5年內曾再犯施
        用毒品犯行，即無視其第2次施用毒品犯行亦係經觀察
        、勒戒，且該次觀察、勒戒執行完畢釋放後迄本次再犯
        施用毒品犯行之日前，被告已逾5年未曾施用毒品等情
        ，而不再給予觀察、勒戒之機會，即逕行起訴，實與法
        條規定及立法目的均有相違，亦顯不合理。）
    ４、至最高法院97年第5次刑事庭會議決議（原裁定誤植為
        第7次刑事庭含議決議）所指：初犯經觀察、勒戒或強
        制戒治執行完畢釋放後，5年內再犯施用毒品犯行，經
        依法追訴處罰，縱其第3次（或第3次以上）再度施用毒
        品之時間，在初犯經觀察、勒戒或強制戒治執行完畢釋
        放5年以後，已不合於「5年後再犯」之規定，且因已於
        「5年內再犯」，顯見其再犯率甚高，原實施觀察、勒
        戒或強制戒治，已無法收其實效，即應依該條例第10條
        處罰等語。應係指被告經觀察、勒戒或強制戒治執行完
        畢釋放後，5年內再犯施用毒品犯行，即直接依法追訴
        處罰，而未再給予觀察、勒戒或於科處刑罰同時給予強
        制戒治之治療程序，致被告已無新進行之治療程序可供
        判斷是否有治療實效而言；此與被告經觀察、勒戒或強
        制戒治執行完畢釋放後，5年內雖再犯施用毒品犯行，
        但其該次施用毒品犯行亦經送觀察、勒戒或同時並給予
        強制戒治等治療程序，已有新的治療程序可供判斷被告
        之治療是否具有療效之情形有別。是上開最高法院決議
        於被告經觀察、勒戒或強制戒治執行完畢釋放後，5年
        內再犯施用毒品犯行，已經依法再送觀察、勒戒或同時
        給予強制戒治之情形，應不適用之。
    ５、綜上，故如被告前曾經多次施以觀察、勒戒或強制戒治
        者，應以其最近l次之觀察、勒戒或強制戒治執行完畢
        釋放為毒品危害防制條例第20條第3項及第23條第2項之
        適用基準。
（四）經查: 本件被告甲○○前因施用毒品案件，經依法院裁定
      送觀察、勒戒，認無繼續施用毒品之傾向，於89年2月29
      日執行完畢釋放，並由本署檢察官以89年度毒偵字第64號
      為不起訴之處分確定。復於90年間，又因施用毒品案件，
      經法院裁定送觀察、勒戒後，認無繼續施用毒品傾向，而
      於90年4月4日釋放出所，並經本署檢察官以90年度毒偵緝
      字第57號為不起訴處分確定，有本署刑案資料查註紀錄表
      、全國施用毒品案件紀錄表及矯正簡表等資料在卷可稽。
      而本件被告於97年7月13日晚上某時，在其苗栗縣造橋鄉
      龍昇村8鄰潭內ll號住處，所為施用第l級毒品海洛因之犯
      行，距其修法後所規定之觀察勒戒或強制戒治執行完畢釋
      放已逾5年，且5年期間被告並未另因施用毒品案件經判處
      罪刑，揆諸上開說明，即屬毒品危害防制條例修法後第20
      條第3項所定「觀察、勒戒或強制戒治執行完畢釋放後，5
      年後再犯」之情形，自應依同條例第20條、第23條之規定
      重新先經觀察、勒戒或強制戒治等治療程序。詎原審逕認
      被告既曾於第l次觀察、勒戒後，於5年內再施用毒品而受
      觀察、勒戒，已非屬「初犯」，應逕行追訴處罰，而駁回
      本件觀察、勒戒之聲請，其適用法律顯有違誤，裁定難認
      允當。爰依法提起抗告，請將原裁定撤銷，更為適當合法
      之裁定等語。
二、原裁定意旨略以：
（一）聲請意旨略以: 被告甲○○前因違反毒品危害防制條例案
      件，經送觀察、勒戒後，於90年4月4日因認無繼續施用毒
      品之傾向出監，並由臺灣苗栗地方法院檢察署以90年毒偵
      緝字第57號為不起訴處分確定。詎猶不知悔改，復基於施
      用第一級毒品之犯意，於97年7月13日晚上某時，在其苗
      栗縣造橋鄉龍昇村8鄰潭內ll號住處，施用第一級毒品海
      洛因l次。嗣為警方於97年7月14日下午4時30分許，在苗
      栗縣後龍鎮○○路與中南街口，因另涉竊盜案件為警查獲
      ，因發現被告手臂有注射針孔痕跡，經採尿送驗，結果呈
      毒品嗎啡及可待因陽性反應之事實，而查悉上情。爰依毒
      品危害防制條例第20條第3項、第l項規定，聲請裁定將被
      告送勒戒處所觀察、勒戒。
（二）按施用第一、二級毒品為犯罪行為，毒品危害防制條例第
      10條定有處罰明文。故施用第一、二級毒品者，依前揭規
      定本應科以刑罰。惟基於刑事政策，對合於一定條件之施
      用者，則依同條例第20條、第23條之規定，施以觀察、勒
      戒及強制戒治之保安處分。又毒品危害防制條例於92年7
      月9日修正公布，自93年l月9日施行，其中第20條、第23
      條將施用毒品之刑事處遇程序，區分為「初犯」及「5年
      內再犯」、「5年後再犯」。依其立法理由之說明：「初
      犯」，經觀察、勒戒或強制戒治後，應為不起訴處分或不
      付審理之裁定；經觀察、勒戒或強制戒治執行完畢釋放後
      ，「5年內再犯」者，因其再犯率甚高，原實施之觀察、
      勒戒及強制戒治既已無法收其實效，爰依法追訴或裁定交
      付審理。至於經觀察、勒戒或強制戒治執行完畢釋放後，
      「5年後再犯」者，前所實施之觀察、勒戒或強制戒治已
      足以遮斷其施用毒品之毒癮，為期自新及協助其斷除毒癮
      ，仍適用「初犯」規定，先經觀察、勒戒或強制戒治之程
      序。從而依修正後之規定，僅限於「初犯」及「5年後再
      犯」二種情形，始應先經觀察、勒戒或強制戒治程序。倘
      被告於5年內已再犯，經依法追訴處罰，縱其第3次（或第
      3次以上）再度施用毒品之時間，在初犯經觀察、勒戒或
      強制戒治執行完畢釋放5年以後，已不合於「5年後再犯」
      之規定，且因已於「5年內再犯」，顯見其再犯率甚高，
      原實施觀察、勒戒或強制戒治，已無法收其實效，即應依
      該條例第10條處罰。至於第3次（或第3次以上）施用毒品
      之時間，是否宜有期間限制？以多久為適宜？則分屬刑事
      政策、專門醫學之範圍，非審判機關所能決定，有待循立
      法途徑解決（最高法院97年度第5次刑事庭會議決議參照
      ）。
（三）經查，被告前曾於89年間，因施用毒品案件，經本院裁定
      令入勒戒處所施以觀察、勒戒後，因無繼續施用毒品傾向
      ，經臺灣苗栗地方法院檢察署檢察官於89年2月29日以89
      年度毒偵字第64號為不起訴處分確定；又於90年間，因施
      用毒品案件，經本院裁定令入勒戒處所施以觀察、勒戒後
      ，復因無繼續施用毒品傾向，經臺灣苗栗地方法院檢察署
      檢察官於90年4月8日以90年度毒偵緝字第56、57號為不起
      訴處分確定，有臺灣高等法院被告前案紀錄表l份在卷可
      稽。本件被告犯行雖距第l、2次施用毒品經觀察、勒戒執
      行完畢之日後已逾5年，惟其既曾於第l次施用毒品後，於
      5年內再施用毒品而受觀察、勒戒，已非屬「初犯」，揆
      諸前揭最高法院決議意旨，不符該條例第20條第3項「5年
      後再犯」之規定，應依同條例第23條第2項及第10條之規
      定予以追訴處罰，不應再令其入勒戒處所觀察、勒戒。從
      而檢察官仍依毒品危害防制條例第20條第3項、第l項，聲
      請裁定令被告入勒戒處所觀察、勒戒，容有誤會，其聲請
      為無理由，應予駁回，爰裁定如主文。
二、按施用第一、二級毒品為犯罪行為，毒品危害防制條例第10
    條定有處罰明文。故施用第一、二級毒品者，依前揭規定本
    應科以刑罰。惟基於刑事政策，對合於一定條件之施用者，
    則依同條例第20條、第23條之規定，施以觀察、勒戒及強制
    戒治之保安處分。又毒品危害防制條例於92年7月9日修正公
    布，自93年1月9日施行，其中第20條、第23條將施用毒品之
    刑事處遇程序，區分為「初犯」及「5年內再犯」、「5年後
    再犯」。依其立法理由之說明：「初犯」，經觀察、勒戒或
    強制戒治後，應為不起訴處分或不付審理之裁定；經觀察、
    勒戒或強制戒治執行完畢釋放後，「5年內再犯」者，因其
    再犯率甚高，原實施之觀察、勒戒及強制戒治既已無法收其
    實效，爰依法追訴或裁定交付審理。至於經觀察、勒戒或強
    制戒治執行完畢釋放後，「5年後再犯」者，前所實施之觀
    察、勒戒或強制戒治已足以遮斷其施用毒品之毒癮，為期自
    新及協助其斷除毒癮，仍適用「初犯」規定，先經觀察、勒
    戒或強制戒治之程序。從而依修正後之規定，僅限於「初犯
    」及「5年後再犯」二種情形，始應先經觀察、勒戒或強制
    戒治程序。倘被告於5年內已再犯，經依法追訴處罰，縱其
    第3次（或第3次以上）再度施用毒品之時間，在初犯經觀察
    、勒戒或強制戒治執行完畢釋放5年以後，已不合於「5年後
    再犯」之規定，且因已於「5年內再犯」，顯見其再犯率甚
    高，原實施觀察、勒戒或強制戒治，已無法收其實效，即應
    依該條例第10條處罰（最高法院97年度第5次刑事庭會議決
    議參照）。此決議之背景，係針對臺灣高等法院暨所屬法院
    96年法律座談會刑事類提案第17號進行討論，其議題設定為
    毒品危害防制條例於92年7月9日修正公布，自93年1月9日施
    行，則被告於毒品危害防制條例修正前，初犯施用毒品罪，
    又於5年內第2次再犯，經依修正前毒品危害防制條例規定，
    追訴處罰同時並施以強制戒治，嗣於毒品危害防制條例修正
    公布並施行後，於第2次強制戒治期滿5年後，第3次再犯施
    用毒品罪，被告是否應依毒品危害防制條例第10條規定處罰
    。簡言之，最高法院上開決議並未限定其決議之適用範圍為
    「初犯」、「再犯」均於93年1月9日修正規定施行以後發生
    者為要件。故倘被告施用第一、二級毒品時間距離初犯已逾
    5年，且初犯後5年內又再犯施用一、二級毒品案件，即與單
    純「5年後再犯」之情形有別，檢察官自應依毒品危害防制
    條例第23條第2項規定逕行提起公訴。
三、經查：
（一）被告曾因施用毒品案件，經臺灣苗栗地方法院裁定送觀察
      、勒戒後，認無繼續施用毒品之傾向，於89年2月29日因
      無繼續施用毒品傾向釋放出所，並經臺灣苗栗地方法院檢
      察署檢察官以89年度毒偵字第64號為不起訴處分確定。被
      告復於90年間，因施用毒品案件，經臺灣苗栗地方法院裁
      定送觀察、勒戒後，於90年4月4日因無繼續施用毒品傾向
      釋放出所，並經臺灣苗栗地方法院檢察署檢察官以90年度
      毒偵緝字第56、57號為不起訴處分確定。此有臺灣高等法
      院被告前案紀錄表1份在卷為憑。
（二）本件被告於97年7月13日晚上某時，再犯施用第一級毒品
      海洛因案件，距初犯及二犯之觀察、勒戒執行完畢釋放之
      時間89年2月29日及90年4月4日，均已逾5年，惟依上開最
      高法院97年度第5次刑事庭會議決議之法律見解，被告在
      初犯經觀察、勒戒執行完畢釋放後5年內又再犯施用毒品
      案件，即與單純之初犯釋放以後「5年後再犯」之情形有
      別，且因其前已於「5年內再犯」，此次為第3次施用毒品
      ，顯見其再犯率甚高，原實施觀察、勒戒或強制戒治，已
      無法收其實效，而無5年戒斷期之存在，自無毒品危害防
      制條例第20條第3項之適用，不需再重新施予觀察勒戒或
      強制戒治之處遇程序，而應由檢察官逕行起訴。原審因而
      駁回檢察官觀察勒戒之聲請，於法自屬有據，抗告意旨仍
      執前詞指摘原裁定不當，為無理由，應予駁回。
四、據上論斷，應依刑事訴訟法第412條，裁定如主文。
中    華    民    國    98    年    4     月    15    日
            刑事第十一庭  審判長法  官  陳  朱  貴
                                法  官  胡  文  傑
                                法  官  何  志  通
以上正本證明與原本無異。
不得再抗告。
                                書記官  高  麗  淇
中    華    民    國    98    年    4     月    16    日


司法院資訊處製作；財團法人民間司法改革基金會備份。
